臺灣雲林地方法院民事判決
110年度簡上字第71號
上  訴  人  洪浩然  
被  上訴人  黃秉宬  
訴訟代理人  廖元應律師
上列當事人間請求確認本票債權不存在事件，上訴人對於民國11
0年11月16日本院斗六簡易庭第一審判決（110年度六簡字第19號
）提起上訴，本院於民國111年8月3日言詞辯論終結，判決如下
：
    主  文
原判決廢棄。
被上訴人在第一審之訴駁回。
第一、二審訴訟費用由被上訴人負擔。 
    事實及理由
一、被上訴人於原審起訴主張：
㈠、兩造於民國109年6月24日在雲林縣虎尾鎮順天宮前木造市場
    見面，當時上訴人出示其手機內被上訴人與訴外人蔡麗雪之
    性愛照片，揚言對外曝光及告知被上訴人配偶，以此要脅被
    上訴人簽發票面金額為新臺幣（下同）100萬元之本票（下
    稱系爭本票）。基此，被上訴人以系爭本票係遭上訴人脅迫
    而簽發為由，撤銷被脅迫之意思表示，並以書狀送達予上訴
    人時，為撤銷意思表示之通知。
㈡、兩造間並無系爭本票之債權債務關係存在，上訴人任職於雲
    林縣殯葬管理所臨時人員，財力本即不豐，並無多餘金錢 
    可借貸給被上訴人。
㈢、被上訴人於109年6月24日簽發之契約書及系爭本票係作為「
    擔保性質」，且未約定還款日期，是以被上訴人簽發系爭本
    票未載發票日，發票日係上訴人事後自行填寫，且上訴人迄
    未提出契約書可為佐證，足認系爭本票係無效票據。
㈣、兩造非親非故亦無特殊情誼，上訴人何以願意出借被上訴人1
    00萬元，且經3、4年未曾催討，出借時亦無書立任何書據，
    亦無收取利息，已有違常情，尚難遽認有借貸情事。再者上
    訴人並非資力充裕之人，據聞3、4年前因毒品案件執行無力
    繳納易科罰金之金額，而向他人告貸。上訴人辯稱出借被上
    訴人100萬元中之30萬元係其藏於家中，100萬元中之70萬元
    係向他人借貸再轉借給被上訴人，顯係臨訟杜撰之詞。
㈤、上訴人提出106年1月13日、16日「他人」分別領款36萬元、1
    6萬元之答辯，僅能證明「他人」有領款52萬元之事實，難
    以證明「他人」有將52萬元交付給上訴人，縱使有交付予上
    訴人，無從證明上訴人有將52萬元交付給被上訴人。另上訴
    人直至被上訴人之訴訟代理人當庭計算「他人」之提款合計
    為70萬元後，上訴人始臨訟改稱70萬元不足之18萬元，係他
    人以現金交付。基上，上訴人所提證據尚不能證明兩造間存
    在系爭票據之債權債務關係。
㈥、被上訴人並未積欠上訴人債務何以交付2次款項合計39,000元
    給上訴人：
　⒈上訴人於恐嚇取財案件偵查中已坦承於109年6月24日與被上
    訴人見面，而被上訴人於同年月26日即向雲林縣警察局虎尾
    分局報案遭恐嚇取財並製作筆錄，為蒐集證據，被上訴人始
    於同年7月1日及8月3日通知上訴人前來取款，並請求鄰居裝
    設監視器協助蒐證，被上訴人並非出於還款之意思而交付款
    項。
　⒉被上訴人確曾與蔡麗雪賃屋同居，且蔡麗雪其時亦協助被上
    訴人從事大體運送工作，此有被上訴人之子張家豪與出租人
    賴錦墻簽立之租賃契約書及大體運送派車單可證。
　⒊被上訴人分別交付2次款項之目的係為蒐證非為還款，且由被
    上訴人提出之大體運送車派車單可知被上訴人僅單日即收入
    5,000元，被上訴人並無向僅因工作認識、無私交且不熟之
    上訴人借貸100萬元之必要，只因上訴人出示被上訴人與蔡
    麗雪間之不雅照片，且稱蔡麗雪係其女友，並揚言告知被上
    訴人配偶，致使被上訴人心生畏懼，遂在上訴人所提出之本
    票及契約書上，依其指示當場簽發及簽名，然實際上被上訴
    人並無積欠上訴人債務。
㈦、並聲明：確認系爭本票債權不存在。
二、上訴人於原審辯稱：
㈠、有拿錢借給被上訴人之事實，係以現金交付，他來我家裡即
    到雲林縣○○市○○路0 號拿的。我無法確定時間，因為已經欠
    了3、4年，因為被上訴人沒有帳戶，所以被上訴人來我家拿
    。壹佰萬元不是放在我的戶頭，都是放在家裡。被上訴人說
    的，根本沒有這件事，我要如何威脅他？
㈡、依卷內證據資料，尚難認系爭本票係被上訴人遭上訴人脅迫
    而簽發：
　⒈按民法第92條第1項前段規定，因被詐欺或被脅迫而為意思表
    示者，表意人得撤銷其意思表示。所謂因被脅迫而為意思表
    示者，表意人得撤銷其意思表示，係指因相對人或第三人以
    不法危害之言語或舉動加諸表意人，使其心生恐佈，致為意
    思表示而言。當事人主張其意思表示係因被詐欺或脅迫為之
    者，應就其被詐欺或被脅迫之事實負舉證責任。次按票據乃
    文義證券及無因證券，票據上之權利義務，悉依票上所載文
    義定之，與其基礎之原因關係確係有效存在，不負舉證責任
    。若票據債務人以自己與執票人間所存抗辯之事由，對抗執
    票人，依票據法第13條規定觀之，應由票據債務人就該抗辯
    事由負舉證責任。（依序有最高法院95年度臺上字第2948號
    判決、98年度臺上字第17號裁判意旨，可資參照）。
　⒉被上訴人固主張上訴人脅迫其簽發系爭本票。被上訴人所提
    刑事告訴已經雲林地檢署檢察官為不起訴處分，有雲林地檢
    109年度偵字第6066號不起訴處分書可憑，是被上訴人主張
    其遭上訴人脅迫云云，已非無疑，更難僅憑被上訴人提起之
    刑事告訴，即認系爭本票係被上訴人遭脅迫而簽發。從而，
    依卷內證據，尚難認被上訴人遭脅迫而簽發系爭本票，被上
    訴人主張其得依民法第92條撤銷意思表示，即乏其依據。
　⒊上訴人因借貸關係，取得系爭本票。系爭本票並非因上訴人
    脅迫而簽發。被上訴人自無撤銷意思表示之理由。按法律行
    為以得否與其原因行為分離，可分為要因行為（有因行為）
    及不要因行為（無因行為）。前者如買賣、消費借貸等債權
    契約是；後者如處分行為、債務拘束、債務承認、指示證券
    及票據行為等屬之。民法上之典型契約固均屬有因契約，惟
    基於契約自由原則，當事人於不背於法律強行規定及公序良
    俗之範圍內，亦得訂定無因契約，此種由一方負擔不標明原
    因之契約，自屬無因行為（最高法院88年度臺上字第1189號
    裁判意旨參照）。蓋在私法領域內，基於契約自由原則，當
    事人得斟酌情況，權衡損益，依其意思所形成之權利義務關
    係，以追求其締約之經濟目的。然按票據行為，為不要因行
    為，執票人不負證明關於給付原因之責任，如票據債務人主
    張執票人取得票據出於惡意或詐欺時，則應由該債務人負舉
    證之責。而被上訴人所舉證尚難認系爭本票係被上訴人遭脅
    迫所簽發，故被上訴人主張其無須按票載文義負責云云，顯
    乏其據。
㈢、並聲明：被上訴人之訴駁回。 　　
三、原審審理結果，認被上訴人之訴有理由，判令確認上訴人持
    有系爭本票，對被上訴人之本票債權不存在。上訴人不服提
    起上訴。並聲明：㈠原判決廢棄。㈡被上訴人第一審之訴駁回
    。被上訴人則聲明：上訴駁回。
四、兩造不爭執事項：
㈠、被上訴人於109年5月20日有簽發借貸切結書及系爭本票，金
    額各記載100萬元，並交給上訴人。
㈡、被上訴人在109年7月1日、109年8月3日各交付19,000元、2萬
    元予上訴人。
㈢、被上訴人對上訴人提恐嚇取財之刑事告訴，經臺灣雲林地方
    檢察署檢察官偵查不起訴（109年度偵字第6066號不起訴處
    分書）。
㈣、系爭本票前經本院以109年度司票字第560號民事裁定准予強
    制執行。
五、本件兩造所爭執之處在於：系爭本票是否上訴人脅迫被上訴
    人簽發？系爭本票之債權是否存在？茲論述如下：
㈠、按確認法律關係之訴，非原告有即受確認判決之法律上利益
    者，不得提起之，民事訴訟法第247 條前段定有明文。所謂
    即受確認判決之法律上利益，係指因法律關係之存否不明確
    ，致原告在私法上之地位有受侵害之危險，而此項危險得以
    對於被告之確認判決除去之者而言。系爭本票票載金額業經
    本院裁定准予強制執行（109年度司票字第560號），是上訴
    人既得隨時聲請強制執行，故就被上訴人而言，系爭本票債
    務在未經確定判決確認其不存在以前，上開准許本票強制執
    行之裁定仍然存在，而隨時有受強制執行之危險，此等危險
    尚須以確認判決除去之，是本件被上訴人對於系爭本票全部
    應有即受確認判決之法律上利益，先予敘明。
㈡、被上訴人主張遭上訴人脅迫簽發系爭本票而交付，實際上兩
    造間並無金錢之借貸關係等語，上訴人則抗辯兩造間確實有
    100萬元之消費借貸關係存在，否認有脅迫之情事等語，是
    本件兩造所爭執之處在於：系爭本票是否上訴人脅迫被上訴
    人簽發？系爭本票之債權是否存在？
㈢、按票據乃文義證券及無因證券，票據上之權利義務悉依票上
    所載文義定之，與其基礎之原因關係各自獨立，票據上權利
    之行使不以其原因關係存在為前提。執票人行使票據上權利
    ，就其基礎之原因關係確係有效存在不負舉證責任。倘票據
    債務人以自己與執票人間所存抗辯事由對抗執票人，依票據
    法第13條規定觀之，固非法所不許，惟應先由票據債務人就
    該抗辯事由負主張及舉證之責。必待票據基礎之原因關係確
    立後，法院就此項原因關係進行實體審理時，當事人就該原
    因關係之成立及消滅等事項有所爭執，方適用各該法律關係
    之舉證責任分配原則。至執票人在該確認票據債權不存在之
    訴訟類型，固須依民事訴訟法第195條及第266條第3 項之規
    定，負真實完全及具體化之陳述義務，惟尚不因此而生舉證
    責任倒置或舉證責任轉換之效果，系爭本票為上訴人簽發後
    交付予被上訴人，此為原審合法認定之事實。兩造間就上訴
    人簽發系爭本票之原因關係即上訴人是否因被脅迫而簽發系
    爭本票，既互有爭執，上訴人身為系爭本票之票據債務人，
    就其主張之遭脅迫而簽發系爭本票之原因事由，依上開說明
    ，自負有先為舉證之責任，最高法院110年度台上字第1110
    號判決參考。經查，本件系爭本票為被上訴人簽發後交付予
    上訴人，此為雙方肯認之事實，基於上開判決要旨，被上訴
    人身為系爭本票之票據債務人，就其主張於109年6月24日遭
    受脅迫而簽發系爭本票之原因事由，負有先為舉證之責任，
    在此之前上訴人無庸就本票關係之原因事由舉證證明。而被
    上訴人並未就其遭受脅迫而簽發系爭本票之事實舉證證明，
    僅空言上訴人於109年6月24日在雲林縣虎尾鎮順天宮前木造
    市場出示手機內被上訴人與訴外人蔡麗雪之性愛照片要脅而
    已，並未提出任何證據可資證明。且被上訴人向臺灣雲林地
    方檢察署提起恐嚇取財之告訴，業經檢察官以109年度偵字
    第6066號不起訴處分，有該不起訴處分書附於原審卷第13頁
    可憑，亦不能證明上訴人有何恐嚇取財之事實。況且依前開
    系爭本票、借貸切結書之記載日期均為109年5月20日，而被
    上訴人所言遭受恐嚇之日期為109年6月24日，焉有先立借據
    、本票在前，事後才遭恐嚇取財之理，恐嚇取財一說，顯然
    是被上訴人事後杜撰之舉，或為規避債務或另有其圖。又原
    審舉被上訴人報案時精神呈現惶恐狀態，應係精神受相當之
    壓力，以資認定被上訴人受到脅迫而簽發系爭本票云云，然
    被上訴人報案時之精神狀態為何，原不足以證明是否係遭受
    恐嚇，而且報案時精神呈現惶恐狀態，其原因有時出於緊張
    情緒波動，有時出於說謊怕被查覺，有時出於故意表演等等
    所致，不一而足，斷難為憑。
㈣、按金錢借貸契約，固屬要物契約，應由貸與人就交付金錢之
    事實，負舉證之責，但貸與人提出之借據若經載明所借款額
    ，業經親收無誤者，應解為貸與人就要物性之具備已盡舉證
    責任。次按私文書經本人或其代理人簽名、蓋章者，推定為
    真正，民事訴訟法第358 條定有明文。又印章由自己蓋用，
    或由有權使用之人蓋用為常態，由無權使用之人蓋用為變態
    ，故主張變態事實之當事人，應就此負舉證責任。最高法院
    109年度台上字第1192號判決參考。本件系爭本票之債權存
    在，業經上訴人提出系爭本票、借貸切結書為證，而系爭本
    票、借貸切結書為被上訴人本人簽發而交付予上訴人者，為
    不爭之事實，又該借貸切結書上已經載明被上訴人已收到借
    款現金100萬元整無誤，基於上開之說明，上訴人已盡舉證
    責任證明上訴人借予被上訴人100萬元之事實，足以證明系
    爭本票之債權存在。至於兩造是否有特殊親誼關係、出借當
    時被上訴人是否出具借據或提供擔保、上訴人之資金來源為
    何，均不影響上開本票之債權存在之認定。申言之，一般朋
    友間在未出具借據或提供擔保情形之下，亦有借貸之情事，
    不足為奇，而貸與人只須證明有交付借款即足，無須說明款
    項之來源，故不能因雙方僅係一般朋友，借款時未出具借據
    或提供擔保，貸與人未能交代資金之來源，遽認借貸不存在
    。又本件借貸依上開借貸切結書之記載：「瞭解借貸利息計
    算，此次借款利息較他人優惠，已慎重考慮比較過，並無刑
    法第344條....」等語，足見系爭本票之債權有借款利息之
    約定，並非未約定利息，而且所約定之利息，應該不低，才
    須如此記載以避免重利之嫌疑，故以雙方未約定利息認定本
    件借貸關係不存在，顯然不當。　　
六、綜上所述，被上訴人並不能證明系爭本票係遭上訴人脅迫而
    簽發交付，且上訴人已經舉證證明借貸被上訴人100萬元之
    事實，因此被上訴人提起確認系爭本票債權不存在之訴，為
    無理由，不應准許。原審為上訴人敗訴之判決，尚有未洽，
    上訴意旨指摘原判決不當，求予廢棄改判，為有理由，爰廢
    棄改判如主文第2項所示。
七、本件事證已臻明確，兩造其餘之攻擊或防禦方法，經本院斟
    酌後，認為均不足以影響本判決之結果，自無一一詳予論駁
    之必要，併此敘明。
八、據上論結，本件上訴為有理由。依民事訴訟法第436條之1第
    3項、第450條、第78條，判決如主文。 
中　　華　　民　　國　　111 　年　　8 　　月　　17　　日
                  民事第一庭審判長法  官  曾鴻文
　　　　　　　　　                                                      法  官  廖國勝　　　　　　　　　　　　　　　　　　
                                  法  官  吳福森  
以上正本係照原本作成。
本判決不得上訴。
中　　華　　民　　國　　111 　年　　8 　　月　　17　　日
                                  書記官  程尹鈴